【裁判字號】    98,交聲,2216
【裁判日期】    980812
【裁判案由】    交管條例聲異
【裁判全文】
臺灣板橋地方法院交通事件裁定        98年度交聲字第2216號
原處分機關  交通部公路總局臺北區監理所
異  議  人
即受處分人  甲○○
上列異議人因違反道路交通管理處罰條例案件，對於交通部公路
總局臺北區監理所於民國98年7 月29日以北監自裁字裁40-C0000
0000號所為之裁決處分（原舉發案號：臺北縣政府警察局98年3
月10日北縣警交字第C00000000 號），聲明異議，本院裁定如下
：
    主  文
原處分關於吊扣甲○○駕駛執照（普通大貨車）貳拾肆個月部分
撤銷。
上開撤銷部分不罰。
    理  由
一、原處分意旨略以：異議人即受處分人甲○○於民國98年3 月
    9 日晚間9 時30分許，駕駛車號U4-0908 號自用小客車，行
    經臺北縣板橋市○○路○ 段與溪城路口時，因不慎肇事致人
    受傷，經警到場處理並對其實施酒測，測得其呼氣酒精濃度
    達每公升0.39毫克，已逾規定不得駕駛車輛之濃度標準，乃
    依法掣單舉發違規，爰依道路交通管理處罰條例第35條第1
    項第1 款、第24條第1 項第2 款之規定，裁處異議人罰鍰新
    臺幣（下同）19500 元，並吊扣其駕駛執照24個月，施以道
    安講習。
二、異議意旨略以：受處分人即異議人甲○○因酒後駕駛自用小
    客車遭吊扣普通大貨車駕駛執照，因異議人工作需要用到普
    通大貨車駕駛執照，懇請法官能不能只扣小客車駕駛執照，
    不要扣大貨車駕駛執照，為此聲明異議，請求撤銷原處分云
    云。
三、按汽車駕駛人，駕駛汽車經測試檢定有酒精濃度超過規定標
    準之情形者，處新臺幣1 萬5 千元以上6 萬元以下罰鍰，並
    當場移置保管該汽車及吊扣其駕駛執照1 年；因而肇事致人
    受傷者，並吊扣其駕駛執照2 年；致人重傷或死亡者，吊銷
    其駕駛執照，並不得再考領；汽車駕駛人有第35條第1 項規
    定之情形者，應接受道路交通安全講習；道路交通管理處罰
    條例第35條第1 項第1 款及第24條第1 項第2 款分別定有明
    文。又汽車駕駛人，因違反本條例及道路交通安全規則之規
    定，受吊銷駕駛執照處分時，吊銷其持有各級車類之駕駛執
    照，道路交通管理處罰條例第68條亦定有明文。
四、經查：
  (一)異議人於98年3 月9 日晚間9 時30分許，駕駛車號U4-0908
    號自用小客車，行經臺北縣板橋市○○路○ 段與溪城路口時
    ，因不慎肇事致人受傷，經警到場處理並對異議人實施酒測
    ，測得異議人之呼氣酒精濃度達每公升0.39毫克，已逾規定
    不得駕駛車輛之濃度標準，而舉發異議人有「酒後駕車肇事
    致他人受傷，酒精吹氣測試值達0.39mg/l」之違規行為，嗣
    將本件舉發通知單移送聯移送原處分機關處理，原處分機關
    經調查後仍認定異議人有前開違規行為而對之予以裁處罰鍰
    19500 元，吊扣駕駛執照（普通大貨車）24個月，並施以道
    路交通安全講習之事實，為異議人與原處分機關所不爭執，
    並有舉發通知單、裁決書各1 份在卷可參，是此部分之事實
    自堪認定。
  (二)又據異議人之聲明異議狀內容可悉，異議人於本件僅就原處
    分諭知關於吊扣其駕駛執照（普通大貨車）24個月部分聲明
    異議，而就原處分諭知其呼氣酒精濃度超過規定標準因而肇
    事致人受傷所處以罰鍰19500 元及施以道路交通安全講習部
    分，並無異議，故異議人既已就原處分機關所為之原處分諭
    知關於處罰種類不同而在客觀可分之裁處罰鍰及施以道路交
    通安全講習部分之裁量，既為甘服，則此部分之裁量即屬合
    法適當，自堪認定，爰不再審酌於此，先予敘明。
  (三)查原處分機關據以對異議人吊扣駕駛執照（普通大貨車）24
    個月部分之法令依據，依其移送書意見所載，固係依據道路
    交通管理處罰條例第35條第1 項第1 款及道路交通安全規則
    第61條規定，而認異議人於本件行為時，未領有普通小型車
    駕駛執照，僅領有普通大貨車駕駛執照，因而仍應吊扣其所
    領有之駕駛執照（普通大貨車）24個月。然查，道路交通管
    理處罰條例第35條第1 項僅規定「吊扣其駕駛執照2 年」，
    並未明定其駕駛執照之種類，而原處分機關亦未說明何以對
    於駕駛普通小型車者，得吊扣其普通大貨車駕駛執照之理由
    。準此可認，有關吊扣、吊銷駕駛執照處分效力與執行方式
    之法令依據，當係依據道路交通管理處罰條例第68條規定，
    而該條業於94年12月14日修正，並於95年2 月27日經行政院
    以院臺交字第0950082898號令發布定自95年3 月1 日施行（
    下稱修正後）。按94年12月14日修正前（下稱修正前）道路
    交通管理處罰條例第68條係規定：「汽車駕駛人因違反本條
    例及道路交通安全規則之規定，受吊扣或吊銷駕駛執照處分
    時，吊扣或吊銷其持有各級車類之駕駛執照。」，而94年12
    月14日修正、95年3 月1 日施行之道路交通管理處罰條例第
    68條規定則係：「汽車駕駛人，因違反本條例及道路交通安
    全規則之規定，受吊銷駕駛執照處分時，吊銷其持有各級車
    類之駕駛執照。」。經比較修正前後本條之規定，修正後即
    現行道路交通管理處罰條例第68條之規定，已刪除「吊扣或
    」、「吊扣」等字。易言之，本條已無規定吊扣駕駛執照處
    分效力與執行方式，而僅規範有「吊銷駕駛執照」處分之效
    力與執行方式。然觀其修正理由僅記載：「依原法條文，文
    中『吊扣或』三字刪除」等語，並無詳細說明何以修正之真
    正原因，惟探究修正前道路交通管理處罰條例第68條之立法
    意旨，交通部曾於93年8 月10日以交路字第0930008227號函
    說明如下：「……二、有關道路交通管理處罰條例第68條立
    法意旨說明如次： (一）查道路交通安全規則第53條雖就汽
    車駕駛執照區分為小型車、大貨車、大客車、聯結車、輕型
    機車及重型機車駕駛執照等，並於小型車以上駕駛執照再區
    分普通及職業部分，惟其係為應我我國車輛分類所為之區分
    ，各類駕駛執照應考資格雖有一同之經歷需求，但其考驗及
    格，獲准駕車行駛道路之權利則為一致，亦即經處吊扣或吊
    銷駕駛執照處分時，不論是否為取得較高等級車類之駕駛資
    格者，均無可持較低等級車種駕照再駕車行駛於道路之權利
    。 (二）關違反前述條例相規定致須接受吊扣或吊銷駕駛執
    照處分者，意謂其違規行為對道路交通秩序之維持及道路交
    通安全已生較大之影響，故前述條例第68條規定吊扣或吊銷
    其持有各級車類之駕駛執照，以限制其繼續駕車行駛道路之
    權利，其係屬駕駛行為之限制，並不因所持駕駛執照種類不
    同而有所差異，故前述條例第68條所指『吊扣或吊銷其持有
    各級車類之駕駛執照』，除係指前述規則第53條分類所指之
    駕駛執照外，亦包括同規則第61條所准予駕駛較低級車類之
    駕駛資格。三、另查道路交通安全規則第60條第1 項第3 款
    對於申請汽車駕駛執照考驗者之經歷已有明文規定，即擬取
    得高一級車類駕駛執照者均須領有較低級車類駕駛執照相關
    期間之經歷，方具報考較高一級車類駕駛執照之資格，故有
    關前述規則第61條之規定，即係在民眾已具備較低級車類駕
    駛資格後，當其取得高一級車類駕駛資格時，基於一人一照
    （汽車駕駛執照或機車駕駛執照）之原則，其換發較高一級
    車類駕駛執照後，因其具備較低級車類之駕駛資格，故規定
    准其駕駛較低級車類之車輛，上述說明請參考。」等語。易
    言之，立法者抑或主管機關均認為，違反本條例相關規定，
    致須接受「吊扣或吊銷」駕駛執照處分者，其違規行為「對
    道路交通秩序之維持及道路交通安全已生較大之影響」，故
    吊扣或吊銷其持有各級車類之駕駛執照，係「屬駕駛行為之
    限制」，「並不因所持駕駛執照種類不同而有所差異」，故
    所吊扣或吊銷之駕駛執照包括「所准予駕駛較低級車類之駕
    駛資格」。
  (四)然修正前道路交通管理處罰條例第68條之規定及交通行政實
    務面之處理實有違憲法上之平等及比例原則，更有侵害人民
    工作權或人格自由發展權之虞。理由如下：依據修正前本條
    例第68條之規定，造成違規者如受有吊扣、吊銷駕駛執照處
    分者，不論其係駕駛何級車類違規，一律吊扣、銷其所持有
    「所有各級車類駕駛執照」。亦即，於現行法令及交通行政
    實務所准許，持有小型車以上車類駕駛執照者，得駕駛輕型
    機車，如欲駕駛重型機車，須另行考領重型機車駕駛執照之
    現狀下，如駕駛人合法騎乘輕型機車而有酒後駕車之違規行
    為，如其領有重型機車駕駛執照，即吊扣其重型機車駕駛執
    照，如未領有重型機車駕駛執照，即吊扣其自小型車以上之
    駕駛執照；至持有較高級汽車駕駛執照，駕駛較低級汽車而
    有酒後駕車之違規行為，例如持有職業聯結車駕照，駕駛自
    小客車或輕型機車而有酒後駕車之違規行為，則吊扣（銷）
    其職業聯結車駕駛執照。據此，雖一律吊扣、銷各級汽車駕
    駛執照之處分，固有避免行為人持較高級汽車駕駛執照，繼
    續駕駛較低級汽車或輕型機車之脫免違序行為，且原處分機
    關執行吊扣係命違規行為人於特定期日前繳送所持有之駕駛
    執照，執行吊銷即逕行註記，其執行吊扣（銷）之方式對於
    原處分機關顯然簡易、便捷且有利。惟如此作法，顯然無法
    通過憲法上平等原則、比例原則及人格自由發展權之檢視，
    茲析述如下：
    (1)以平等原則檢視：交通行政實務上區分汽、機車兩類執行
      之所謂「兩照制」，亦即於分別領有（重型）機車駕駛執
      照及小型車（以上）駕駛執照者，駕駛機車違規，只吊扣
      （銷）機車駕駛執照，不及於汽車駕駛執照之作法，反之
      亦然，固然適用於兩種駕駛執照均持有者，尚屬合理可行
      。惟貫徹此類作法，在欠缺某車級駕駛執照，而無照駕駛
      該車級者，例如僅領有重型機車駕照者，無照駕駛小型車
      以上車種違規，應不執行且亦無從執行吊扣（銷）重型機
      車駕駛執照處分，因此種行為已依無照駕駛之違規而加以
      處罰，惟監理機關卻仍吊扣（銷）其重型機車駕駛執照，
      反之亦然。然如此處理顯有違「兩照制」原則，且相較於
      未領有任何車級駕駛執照者，如駕駛機車違規，即無從執
      行吊扣（銷）駕駛執照處分，而領有小型車以上車種駕駛
      執照者，無照駕駛機車酒後駕車違規，卻要吊扣（銷）其
      所持有之小型車以上駕駛執照，反之亦然。亦即，就駕駛
      機車而言，二者均屬「無照駕駛」，何以執行結果，卻有
      天壤之別，其間差別待遇之合理理由何在？未見交通行政
      機關提出足以令人信服之理由。
    (2)以比例原則中之必要性原則及狹義比例原則、以及人格自
      由發展權檢視：以本件為例，異議人係駕駛普通小型車有
      酒後駕車之違規行為，何以要吊扣其普通大貨車之駕駛執
      照？駕駛普通小型車之違規態樣，與是否仍得駕駛普通大
      貨車之行為有何必然關係？均未見原處分機關說明。而如
      此作法顯係處罰「行為人」，而非處罰「行為」，已有違
      「處罰行為」原則，且更易落入國家評價人民品格之違憲
      危機。又如原處分機關所執之理由，僅係為防止駕駛人持
      較高級車種駕照，繼續駕駛較低級車種之漏洞，則道路交
      通主管機關首應檢討者，在於所謂「一人一照」原則是否
      妥適，何以換發最高級車種之駕駛執照時，即不能持有較
      低級車種之駕駛執照？再者，縱令維持「一人一照」原則
      ，執行吊扣駕駛執照處分之方式，可以於駕駛執照上註記
      「不得駕駛特定較低級汽車」等語，以明駕駛人係駕駛何
      種車種違規，遭吊扣（銷）何種車種駕駛執照，如此駕駛
      人仍得駕駛其他車種，其侵害人民之方式，顯較一律吊扣
      （銷）持有各級駕駛執照之作法為輕。亦即，不問駕駛何
      種等級之汽車違規，一律執行吊扣（銷）所有各級車種駕
      駛執照之作法，已有違必要性原則，亦即侵害最小原則。
      再者，道路交通主管機關不論為處罰或預防，本應禁止行
      為人於2 年內再駕駛普通小型車之公益目的，卻選擇以侵
      害行為人在現今工商業社會生活中所不可或缺的駕駛行為
      權利，有違其依憲法第22條應受保障之人格自由發展權，
      致使行為人於2 年內均無從駕駛普通大貨車，此種以「大
      砲打小鳥」之處分，已有違手段、目的不相當之狹義比例
      原則。是以就駕駛普通小型車之違規行為，竟強制行為人
      負擔如此鉅大的不利益，其違反比例原則及人格自由發展
      權情節，已不言可喻。
  (五)修正後即現行道路交通管理處罰條例第68條規定，當已排除
    「吊扣其持有各級車類之駕駛執照」之效力與執行方式。蓋
    修正前道路交通管理處罰條例第68條之規定，有如上所述諸
    多違反憲法及行政法上原理原則之處，方為立法者所提案修
    正，則此一修正自不可能僅有文字上之意義。本條修正後既
    已刪除「吊扣」等字，而僅餘「吊銷」等字，依「明示其一
    ，排除其他」之法理，修正後之道路交通管理處罰條例第68
    條應係明示排除「吊扣駕駛執照處分時，吊扣其持有各級車
    類之駕駛執照」之規定，而僅餘「吊銷駕駛執照處分時，始
    吊銷其持有各級車類之駕駛執照」之規定，而限縮修正前條
    文之適用範圍。如此規定，兼顧重大違規之吊銷駕駛執照處
    分，駕駛人多係不宜再享有駕駛行為者，而吊扣駕駛執照處
    分之違規態樣相對輕微，解釋上不再一律執行各級車種駕駛
    執照之吊扣，使此類駕駛人仍保有駕駛其他車種之權利。如
    此解釋，方不致使本條僅有文字上變動之意義，亦符合立法
    者修法之意旨。
五、綜上所述，異議人確有於上述時地駕駛自用小客車而有呼氣
    酒精濃度超過規定標準肇事致人受傷之違規行為，惟異議人
    既無普通小型車駕駛執照可供吊扣，且又欠缺相關法令依據
    可對之處以吊扣普通大貨車駕駛執照，已如前述，本應無從
    處罰，然原處分機關就此部分竟對異議人處以「吊扣駕駛執
    照（普通大貨車）24個月」之處分，顯有違反現行道路交通
    管理處罰條例第68條之規定，更欠缺得以吊扣異議人其他各
    級車類駕駛執照之法令依據，而有違法律保留原則，更係違
    反平等原則、比例原則及人格自由發展權。是以原處分機關
    就此部分自構成裁量濫用而屬違法，故應認異議人此部分之
    聲明異議為有理由，自應由本院對此部分處罰種類不同而在
    客觀上可分之違法裁量予以撤銷並改諭知不罰，以資適法。
據上論斷，應依道路交通管理處罰條例第87條第2 項，道路交通
案件處理辦法第20條前段，裁定如主文。
中    華    民    國    98    年    8     月    12    日
                      交通法庭  法  官        曾淑娟
上列正本證明與原本無異。
如不服本裁定，應於裁定送達後5 日內，向本院提出抗告狀（應
附繕本），抗告於臺灣高等法院交通法庭。
                                書記官        謝雪紅
中    華    民    國    98    年    8     月    13    日


司法院資訊處製作；財團法人民間司法改革基金會備份。
